【裁判字號】    96,建上,16
【裁判日期】    990615
【裁判案由】    給付工程款
【裁判全文】
臺灣高等法院高雄分院民事判決          96年度建上字第16號
上  訴  人  亦慶營造有限公司
法定代理人  丁○○
訴訟代理人  黃奉彬律師
複 代理 人  陳豐裕律師
訴訟代理人  王正宏律師
            甲○○
            丙○○
被 上 訴人  高雄市政府環境保護局
法定代理人  乙○○
訴訟代理人  周村來律師
            周元培律師
上列當事人間請求給付工程款事件，上訴人對於中華民國96年8
月31日臺灣高雄地方法院94年度建字第29號第一審判決提起上訴
，本院於99年5月26日言詞辯論終結，判決如下：
    主  文
原判決關於駁回上訴人後開第二項請求部分及該部分假執行之聲
請暨訴訟費用（除確定部分外）之裁判均廢棄。
被上訴人應給付上訴人新台幣陸佰玖拾捌萬壹仟肆佰捌拾捌元及
自民國九十四年五月七日起至清償日止，按週年利率百分之五計
算之利息。
其餘上訴駁回。
第一審（除確定部分外）、第二審訴訟費用由上訴人負擔七分之
六，餘由被上訴人負擔。
本判決第二項於上訴人以新台幣貳佰拾萬元供擔保後，得假
執行。但被上訴人如以新台幣陸佰玖拾捌萬壹仟肆佰捌拾捌元為
上訴人預供擔保後，得免為假執行。
    事實及理由
一、被上訴人之法定代理人原為蕭裕正，嗣依序變更為陳凱凌、
    蕭裕正、劉俊一，最後於98年9 月8 日變更為乙○○，此有
    高雄市政府函附卷可稽。陳凱凌、蕭裕正、劉俊一、乙○○
    依序具狀聲明承受訴訟，核無不合應予准許。
二、上訴人起訴主張：被上訴人於92年2 月間將「紅毛港遷村用
    地廢棄物（土）清理工程」（下稱系爭工程）公開招標，因
    上訴人能夠以自有之重機械進行施作，故以較低之價格得標
    。兩造於92年2 月21日簽訂「高雄市政府環境保護局工程採
    購契約」（下稱系爭契約），約定「本契約文件之一切規定
    得互為補充……如有爭議，依政府採購法及本工程契約條款
    第16條之規定辦理（第5 條第1 項）。系爭工程按照實做數
    量結算（第6 條第2 項）。本工程因事實的需要，甲方（即
    被上訴人）有隨時書面通知乙方（即上訴人）依照變更設計
    施作之權，乙方不得異議……變更設計後，各工程項目依下
    列方式辦理結算：(一)本契約訂有工程項目者，增減數量以本
    契約各項目之單價計算。(二)新增工程項目者，增加數量以雙
    方議定之單價計算。(三)因變更設計而需廢棄拆除乙方已施工
    完成的部分項目，由甲方按實核之驗收數量以契約相關單價
    計給外，並酌補拆除清理費、退運費及合理之損失（第8條
    第1 項）。另被上訴人於工程採購投標須知第34條明定：「
    本工程之工程項目、數量、材料、投標廠商應於投標前慎重
    核算，得標後如發現有混淆，不符或遺漏時依下列規定辦理
    ：(一)1.工程項目註明按實做數量結算者，以實做數量結算之
    ，並於竣工後依實做數量核算並辦理驗收。2.工程項目遺漏
    者（含單項分析表中之項目），得參照契約工程變更之規定
    核實給付。3.甲、乙任何一方對契約工程之名單項數有差異
    ，而該數量增減超過百分之十者，其超過部分應依規定辦理
    變更設計。(二)工程按實做數量結算者，概由廠商依照工程圖
    說及甲方之指示完成，並於竣工時修正竣工圖說，按契約單
    價（無契約單價者，依契約工程變更之規定協議辦理）及實
    做數量、項目辦理結算。詎系爭工程完工後，被上訴人拒付
    下列變更、增加工程之總工程款：1.「密級配瀝青混凝土便
    道加舖第二層」項目金額新台幣（下同）7 萬4711元。2.「
    疑似有害廢棄物判定過程所須之開挖、搬運」項目金額40萬
    8732元5 角。3.「建築廢棄物堆置暫存」項目金額545 萬11
    5 元。4.「爐石加工後搬運貯存」項目金額1541萬9198 元
    。5.「油污染土開挖、篩選費」項目金額559 萬4096元。6.
    「廢油及油污染土採樣及篩選分析之增加費用」項目金額11
    6 萬819 元。7.「集塵灰之開挖篩選加工」項目金額2781萬
    7003元。8.「增設施工暫存區」項目金額753 萬9200元。9.
    「增加有害爐石覆蓋」項目金額18萬3456元。10.追加「集塵
    灰PH及TCLP檢驗分析及安全防護及作業環境監測」項目金額
    435 萬6774元。以上共計6800萬4113元2 角。此外，尚須加
    付：(1)包商利潤及管理費666 萬7803元2 角（即00000000.
    20 元9.805/100=0000000.20元），(2)勞工安全衛生設備
    及管理費33萬3220元1 角（即0000 0000.20元0.49/100=3
    33220.10元），(3)環境保護費33萬3220元1 角（即00000000
    .20 元0.49/1000=333220.10 元），(4)自主性品管費33萬
    3220元1 角（即00000000.2元0.49/100=333220.10元），
    (5)營業稅373 萬8579元〔即（00000000.2 0元+0000000.20
     元+333220.10 元+333220.10元+333220.10元）5/100=00
    00000 元〕。綜上，被上訴人因變更工程應增付上訴人之工
    程款共計7941萬156 元。爰依系爭契約提起本件訴訟。聲明
    求為判決：(一)被上訴人應給付上訴人7941萬156 元及自起訴
    狀繕本送達被上訴人之翌日起至清償日止，按週年利率百分
    之五計算之利息。(二)願供擔保，請准宣告假執行。
三、被上訴人則以：
    依系爭契約第16條第1 項約定：「本工程進行中，乙方對本
    工程契約文件中各項規定有疑義時，應在執行前向甲方提請
    解釋，如乙方對甲方的解釋不為認同時，乙方應再以書面述
    明理由向甲方提出異議。」第2 項約定：「甲方在乙方提出
    解釋或異議之請求時，應在接到其申請之日起20日內（含）
    答復之，如甲方未依上述限期答復乙方，即視同接受乙方之
    意見。」第3 項約定：「乙方對甲方答復異議之內容仍不能
    同意接受時，乙方可在甲方答復之日起15日（含）申請甲方
    召集協調會解決或送請行政院採購申訴審議委員會提出申訴
    或履約爭議調解，是上訴人既未依上開程序辦理，表示於施
    工當時已同意被上訴人之解釋。換言之，並無任何超出契約
    範圍之施作情事。本件決標是總價決標，並採實做數量計價
    ，有工程契約第6 條第3 項為依據；而上訴人本件之請求項
    目於第2 次契約變更前已施作完工，上訴人就第2 次契約變
    更項目及金額既已合意，縱使上訴人主張有理由，亦因合意
    而拋棄此部分之請求。然上訴人卻於工程完成後，再就本件
    所請求之施作部分，係超出原契約約定範圍為由而提起本訴
    ，實已違反契約約定而無理由。況上訴人亦應就本件請求確
    有施作及支出之金額負舉證之責。至於上訴人於本件所主張
    之追加工程，均為系爭契約約定之範圍內，而為上訴人依約
    所應辦理之事項，上訴人自有義務完成而不得另行請款。又
    上訴人就上揭所謂變更、增加工程之部分，既均屬系爭契約
    所約定上訴人應辦理之事項，故上訴人就「包商利潤管理費
    」、「勞工安全衛生設備及管理費」、「環境保護費」、「
    自主性品管費」、「營業稅」等費用之請求，亦失所附麗而
    屬無理由等語，資為抗辯。並答辯聲明：(一)上訴人之訴及其
    假執行之聲請均駁回。(二)如受不利之判決，願供擔保免予假
    執行。
四、本件原審對於上訴人之請求，判決：(一)上訴人之訴及假執行
    之聲請均駁回。(二)訴訟費用由上訴人負擔。上訴人聲明不服
    ，上訴聲明求為判決：(一)原判決關於駁回上訴人後開第二項
    請求部分廢棄。(二)被上訴人應給付上訴人4573萬9556元〔即
    「密級配瀝青混凝土便道加舖第2 層」全部7 萬4711元，
    「疑似有害廢棄物判定過程所須之開挖、搬運」全部40萬
    8732元5 角，「建築廢棄物堆置暫存」全部545 萬115 元
    ，「廢油及油污染土採樣及篩選分析之增加費用」部分85
    萬6800元，「集塵灰之開挖篩選分析加工」全部2781萬70
    03元，「增加有害爐石覆蓋」全部18萬3456元，「集塵
    灰PH及TCLP檢驗分析及安全防護及作業環境監測」全部435
    萬6744元，間接工程項目（即1.包商利潤及管理費383 萬
    8421元，2.勞工安全衛生設備及管理費19萬1823元，3.環境
    保護費19萬1823元，4.自主性品管費19萬1823元，以上合計
    441 萬3890元）及營業稅217 萬8074元〕及自起訴狀繕本送
    達翌日（即94年5 月7 日）起至清償日止，按週年利率百分
    之五計算之利息。(三)第一審（除確定部分外）、第二審訴訟
    費用由被上訴人負擔。(四)願供擔保，請准宣告假執行。被上
    訴人則答辯聲明：(一)上訴駁回。(二)第一、二審訴訟費用由上
    訴人負擔。(三)如受不利之判決，願供擔保，請准宣告免為假
    執行。（上訴人就其請求給付逾4573萬9556元本息部分經敗
    訴判決後，未提上訴，已確定在案）。
五、兩造不爭執之事項如下：並有系爭契約，單價分析表、施工
    平面圖及數量計算表、工程結算明細表、93年2 月26日第1
    次契約變更工程期修訂變更書、93年5 月18日第2 次契約變
    更辦理契約數量及工期追加，有害爐石平面圖、瑞昶科技有
    限公司（下稱瑞昶公司）工作聯繫單，集塵灰PH及TCLP檢測
    結果統計等物在卷可稽，堪予採信：
  (一)兩造於92年2 月21日簽訂系爭契約，工程期限原訂為1 年，
    上訴人於92年5 月14日開工，嗣於93年5 月18日合意辦理第
    2 次變更契約，同意竣工期限延至93年6 月30日。被上訴人
    於93年9 月8 日、10日辦理初驗、93年11月5 日辦理驗收，
    並於93年12月10日完成驗收之複驗程序。
  (二)「密級配瀝青混凝土便道加舖第2 層」部分：係指密級配瀝
    清混凝土面層45.5m3及粘層910 ㎡。此即為工程預估底價詳
    細表之1.14及1.16。
  (三)「疑似有害廢棄物判定過程所須之開挖、搬運」部分：開挖
    時發現疑似有害事業廢棄物之清理流程，依補充施工說明書
    第篇第2 章圖2-1 流程辦理。其開挖之方式，例如設置簡
    易圍籬或須更換近運車輛，小型挖土機或採人工方式開挖等
    方式，均須經工程司依現場情況指示辦理（補充施工說明書
    第篇第2 章第2.3.3 節）。上訴人先通知工程司進行作業
    環境檢測判斷是否提升防護等級，設置簡易圍籬，改變工作
    方式，更換近運車輛，更換小型挖土機，採用人工方式開挖
    。開挖完成後運到暫存區等候採樣分析。
  (四)「含重金屬（集塵灰）之開挖篩選加工」部分；1.含重金屬
    溶出毒性廢棄物，契約約定數量為1540噸，第2 次契約變更
    之數量為19541.1 噸。實際挖出20438 噸。2.開挖費用（即
    原契約約定1540噸增至20438 噸），業已依工程預估底價詳
    細表5.1項「廢棄物機具挖方」項計給。
  (五)「增加有害爐石覆蓋」部分；集塵灰（即含重金屬溶出毒性
    廢棄物）契約約定數量為1540噸，第2 次契約變更之數量為
    19541.1 噸，實際挖出20438 噸。上開增加部分之5100立方
    公尺集塵灰，其包裝、整理，被上訴人依政府採購法之規定
    另行發包，上訴人確有覆蓋帆布，但未由上訴人施作。
  (六)「廢油及油污染土採樣及篩選分析之增加費用部分，兩造合
    意以「一式」計價。
六、兩造爭執之事項為：(一)兩造在系爭工程進行中，有無達成第
    2 次契約變更之合意？其範圍（即項目與數量）為何？是否
    就所有工程項目之數量為全部之調整？上訴人所為本件請求
    ，是否已於第2 次契約變更時為捨棄之意思表示？(二)上訴人
    請求「密級配瀝青混凝土便道加舖第二層」部分之工程款，
    有無理由？上訴人所主張之支出項目及費用是否屬實？(三)「
    疑似有害廢棄物判定過程所須之開挖、搬運」部分，即開挖
    時發現疑似有害廢棄物之處理流程，究屬「契約未規定漏項
    」或屬「契約已規定不另計價」之範疇？上訴人所主張之支
    出金額是否屬實？(四)上訴人就「建築廢棄物堆置、暫存」部
    分，可否請求工程款？其主張之金額是否屬實？(五)「採樣及
    篩選分析費（廢油及非有害油泥清理）變更」，系爭契約縱
    就檢測方式變更有合意，被上訴人是否需給付上訴人因檢測
    方式變更所增加之費用？檢測數量有無增加？上訴人請求之
    費用有無增加？(六)上訴人請求「含重金屬溶出毒性事業廢棄
    物（集塵灰）之開挖、篩選、加工」部分之工程款，有無理
    由？如有理由，上訴人得請求之金額為何？(七)上訴人請求「
    增加有害爐石覆蓋費用」部分之工程款，有無理由？如有理
    由，上訴人得請求之金額為何？(八)上訴人請求「集塵灰PH及
    TCLP檢驗分析及安全防護及作業環境監測」部分之工程款，
    有無理由？如有理由，上訴人得請求之金額為何？
七、兩造在系爭工程進行中，有無達成第2 次契約變更之合意？
    其範圍（即項目與數量）為何？是否就所有工程項目之數量
    為全部之調整？上訴人所為本件請求，是否已於第2 次契約
    變更時為捨棄之意思表示？
  (一)按「本工程因事實的需要，甲方（即被上訴人）有隨時書面
    通知乙方（即上訴人）依照變更設計施作之權，乙方不得異
    議。但該項變更設計內容，如非完成工程所必要，且工程增
    加金額達本工程契約條款第6 條所訂契約總價之百分之三十
    （含）以上者，乙方得予拒絕。乙方決定後應於甲方通知日
    起30日（含）內以書面函復甲方，逾期則依甲方之規定辦理
    」，系爭契約第8 條第1 項前段約定綦詳。經查兩造在系爭
    工程進行中，上訴人於被上訴人通知為第2 次契約變更時，
    既未依前揭規定予以拒絕，並以書面函復被上訴人，或依系
    爭契約第16條之規定提請被上訴人解釋或申請被上訴人召開
    協調會解決或送請行政院採購申訴審議委員會，提出申訴或
    履約爭議調解，反而於93年5 月18日與被上訴人簽訂第2 次
    契約變更（見原審卷(一)第306 頁至第339 頁）兩造並據以執
    行系爭工程之相關變更約定，是兩造已在系爭工程進行中，
    達成第2 次契約變更之合意，自堪認定。
  (二)依系爭契約第6 條契約總價約定為：「一、本工程契約總價
    是指工程標單所列之總價，總計2 億9515萬元，詳如工程標
    單。二、本工程按照實做數量結算，即契約中有工程項目及
    單價，依竣工實做結算數量計給，工程預估底價詳細表(甲)所
    列有關項目如稅金、利潤、管理費、工程品管費等另列一式
    列計者，應依結算契約總價與契約總價比例增減之。三、前
    款所稱本工程按照實做數量結算，是指按補充施工說明書之
    規定進行計量與計價；補充施工說明書未明訂者，按工程預
    估底價詳細表(乙)所列單價以及該單價工程項目竣工實作結算
    數量計給，惟工程預估底價詳細表(乙)所列以一式計價者，乙
    方（即上訴人）應按補充施工說明書。施工說明書及工程設
    計圖說等規定完成該一式計價工程，不得以該一式計價工程
    項目之相關單價分析表所列數量少於實做數量而請求額外給
    付。」，此有系爭契約及工程預估底價詳細表(甲)、(乙)各1 份
    在卷足憑（見原審卷(一)第30頁至第42頁、第51頁至第54頁）
    。而所謂契約總價及按照實做數量結算，依證人即瑞昶公司
    實際負責系爭工程設計之人員朱弘明於原審到庭證述：設計
    系爭工程時，即以總價決標，但非全依原設計之數量足額請
    求，而係依實做數量計付等語（見原審卷(三)第18頁），並有
    工程預估底價詳細表(甲)、(乙)在卷可參。參以第2 次契約變更
    僅係就系爭契約中部分項目之數量加以變更，並進而變更契
    約總價為3 億7923萬7145元外，其餘契約項目及條款則均未
    變更等情，已為被上訴人所自承（見本院卷(四)第7 頁），並
    有兩造於93年5 月18日所簽訂第2 次契約變更，第2 次契約
    變更設計說明書，契約變更追加（減）預算書、工程變更明
    細表(甲)、(乙)各1 份附卷足憑（見原審卷(一)第307 頁至第314
    頁）。是第2 次契約變更之範圍亦係於契約總價3 億7923萬
    7145元，而依實做數量計付，應無疑義。
  (三)另依系爭契約第8 條關於「工程變更」約定為：「一、本工
    程因事實的需要，甲方（即被上訴人）有隨時書面通知乙方
    （即上訴人）依照變更設計施作之權，乙方不得異議。但該
    項變更設計內容，如非完成工程所必要，且工程增加金額達
    本工程契約條款第6 條所訂總價百分之三十（含）以上者，
    乙方得予以拒絕。乙方決定後應於甲方通知日起三十日（含
    ）內以書面函復甲方，逾期則依甲方之規定辦理，變更設計
    後各工程項目依下列式方式辦理結算：(1)本契約訂有工程項
    目者，增減數量以本契約各該項目之單價計算。(2)新增工程
    項目者，增加數量以雙方議定之單價計算。(3)因變更設計而
    需廢棄拆除乙方已施工完成的部分項目，由甲方按實核之驗
    收數量以契約相關單價計給外，並酌補拆除清理費、退運費
    及合理之損失。如屬特殊材料確無法退貨時，得由甲方按契
    約單價收購。」又依系爭契約第16條關於「爭議處理」約定
    為：「一本工程進行中，乙方對本工程契約文件中各項規定
    有疑義時，應在執行前向甲方提請解釋，如乙方對甲方的解
    釋不為認同時，乙方應再以書面述明理由向甲方提出異議。
    」等內容以觀，是系爭契約之真意，係為顧及系爭工程之施
    工項目及數量所增減者，非屬於施工所必需或依據工程慣例
    所應有者，而為業主於規劃設計，製作標單時疏漏工項或計
    量錯誤，致使承包商因實際施作數量較系爭契約約定數量為
    多而招致損失；或於相反情形而使承包商獲有不當之利益等
    情，而為使定作人及承攬人合理分擔風險，乃有就增減工項
    及數量為變更及計價之必要。惟仍非指工程施作一有變更、
    增減即應認係實做實算，而得增加或減少工程款。又第2 次
    契約變更僅係就系爭契約中，部分項目之數量加以變更，並
    進而變更契約總價為3 億7,923 萬7,145 元外，其餘契約項
    目及條款均未變更等事實，已如前述，是以系爭工程如上訴
    人就超出系爭契約所約定施作之數量，而非屬第2 次契約變
    更範圍之增加，變更數量，且非屬於施工所必需或依據工程
    慣例所應有者，上訴人仍得再行請求被上訴人給付此部分之
    工程款。從而上訴人主張其所為本件請求，並未於第2 次契
    約變更時為捨棄之意思表示，即屬有據，堪予採信。
八、上訴人請求「密級配瀝青混凝土便道加舖第二層」部分之工
    程款，有無理由？上訴人所主張之支出項目及費用是否屬實
    ？
    依補充施工說明書第貳篇第二章第2.15節之約定：「本工程
    之施工便道舖設，承包商於施工前得依現場實際狀況需求調
    整，並於施工計劃書中明，經工程司審查同意後據以施工
    ，其費用以相關契約單價按實作數量結算計價。施工期間承
    包商應隨時配合施工分區作業調整施工便道路徑且依工程設
    計圖規定，每3 個月加舖1 次瀝青混凝土面層，其所增加之
    費用已含於該項契約單價內，不另計價」（見原審卷(一)第20
    6 頁）。是由該項約定足見上訴人每3 個月於施工便道加舖
    1 次密級配瀝青混凝土面層，其所增加之費用已包含於該項
    契約單價內，不另計價，此對照同2.17節之約定：「本補充
    施工說明書中規定應辦理事項及一切試驗所需費用，均已包
    含於相關契約單價或總價內，不另計算」等語，及施用圖說
    C-003 施工圖說之說明3 亦同此約定。參以系爭工程經本院
    送由台灣省土木技師公會鑑定（下稱土木技師公會鑑定），
    其鑑定結果，就此部分亦認定：「高市環保局（即被上訴人
    ）在招標文件及合約中，頁數貳-5，第貳篇一般規範第2.15
    節既已明白表示，第1 次舖設後之便道加舖瀝青混凝土面層
    不另計價，且雙方皆已合意約定，該部分不予以計價尚難謂
    高市環保局有不當得利之情事，或有違約」【見外放台灣省
    土木技師公會98年12月28日（98）省土技字第7089號，鑑定
    案號98-506鑑定報告書（下稱系爭鑑定報告書）第7頁 】等
    事實，是上訴人此部分之請求，即屬無據，不應准許。
九、「疑似有害廢棄物判定過程所須之開挖、搬運」部分，即開
    挖時發現疑似有害廢棄物之處理流程究屬「契約未規定漏項
    」或屬「契約已規定不另計價」之範疇？上訴人所主張之支
    出金額是否屬實？
    查上訴人於施工過程中，發現疑似有害廢棄物之開挖計價方
    式，應依補充施工說明書第參篇第二章第2.8 節計價方式辦
    理（見原審卷(一)第237 頁），而上開計價方式明文準用第四
    章第4.6 節之規定。又第4.6 節第10點則約定：「廢棄物（
    土）（包括建築廢棄物（土）、爐石及「廢油及非有害油泥
    等）之開挖工作，依工程預估底價詳細表「廢棄物機具挖方
    （含搬運）」項目所列單價計價，以「立方公尺」為單位丈
    量，丈量範圍為自地表完成拆除及清除與掘除工作後之地表
    高程，至廢棄物（土）挖除完成之設計高程間所包含之體積
    。本項費用已包括廢棄物（土）挖掘後運至相關之廢棄物處
    理區進行處理之搬運費用，該搬運費用將不另行計價。」（
    見原審卷(一)第236 頁背面）。又依補充施工說明書第貳篇第
    2.17節亦約定：「本補充施工說明書中規定應辦事項及一切
    試驗所需費用，均已包含於相關契約單價或總價內，不另計
    價」。而系爭工程既為「紅毛港遷村用地廢棄物（土）清理
    工程」，係處理該遷村用地原遺留之各式各類土方及有害物
    質，清理及處理至合於相關環保法令許可之程度。則於開挖
    時另發現有害廢棄物乃本工程所可能會發生之情事，並經載
    明於補充施工說明書中之第參篇第2.4 節及第2.5 節且合於
    前揭第貳篇第2.17節不另計價之約定。是本部分請求項目之
    施作，仍係系爭工程完成所必須，而為「契約已規定不另計
    價」之範疇，而土木技師公會就此部分亦同此鑑定，此亦有
    系爭鑑定報告書第8 頁至第10頁鑑定結果足憑，是上訴人主
    張其就此部分支出40萬8,732 元5 角，請求被上訴人應予給
    付云云，即屬無理由，不應准許。
十、上訴人就「建築廢棄物堆置、暫存」部分，可否請求工程款
    ？其主張之金額是否屬實？
  (一)上訴人主張本項請求係因被上訴人之事由，導致上訴人於第
    三工區施工SECTION24+100 ─SECTION240（按應係28+240）
    區段時在設計高層下仍挖掘出廢棄物，造成上訴人無法順利
    回填，造成上訴人在分區三及分區四之篩選後，土方無法直
    接回填，而須運送到暫無法回填之處理後土石方堆置區，致
    使上訴人必須額外支出堆置暫存區之費用，以及將篩選處理
    後之土石方先搬運至堆置暫存區之搬運與堆置費用，而此一
    額外之施工成本，應由被上訴人予以計價補償等情。經查依
    系爭合約圖號C-004 說明中表示：1.本圖所示之施工分區係
    初步之施工作業分區，供承包商擬定施工計劃及本工程辦理
    分段驗收之依據。實際細部施工作業分區應依所動員之開挖
    作業人員，機具及建築廢棄物分類處理設備之處理能量，並
    考量挖除廢棄物集中堆置區及處理後，土石方堆置區之作業
    空間而定。2.圖示之第1 施工分區為先期工程整地範圍，基
    於整地回填土方之需求，此分區細分為「爐石加工處理區」
    及「其他區城」兩小區，先期工程整地時先進行「其他區域
    」之整地，並先行至「爐石加工處理區」之廢棄物則先暫堆
    於該區內之其他非借土區域，待後續建築廢棄物分類處理設
    備開始操作後，再予分類，篩選處完成之土石方進行「爐石
    加工處理區」之整地工程。依上所言，堆置區之處理方式，
    承包商即上訴人固可自行考量施工作業之狀況而調整；惟另
    依被上訴人92年12月18日高市環局四字第0920050015號函所
    附第1 次變更設計會議紀錄（見原審卷(一)第343 頁至第346
    頁），「陸：本局（即被上訴人）業務主辦單位報告：．．
    ．惟經現場全面開挖後，發現前鎮河截彎取直之廢舊河道原
    始土層（橫跨第2 、3 、4 工區，且在設計清除高程以下）
    已受油染，．．．」、「玖：設計監造單位初審意見報告：
    ．．．本次變更設計之提出，主要乃考量已事實發生之廢舊
    河道受過去違規油行洩油所致之油污染，同時分選加工處理
    所產生數量龐大之爐石已形成無足夠空間供堆置使用，再加
    上法院尚未通知兩間保留戶之拆除等，勢將在近期內產生工
    程施工要徑之阻礙或無法推展，故建物依本5 種契約第8 條
    提出本次工區、分區調整之變更設計。考量施工要徑之需求
    ，在符合本工程施工預定期程與限期完工之工程契約規定下
    ，建議同意施工單位所提之工區分區調整。．．．」等相關
    記錄，足徵工區分區○○○○○道在設計清除高程以下之清
    理工作，尚非上訴人可得預見舊河道有大量建築廢棄物夾雜
    淤泥，而屬不可預見之情形。又系爭工程嗣亦因之辦理變更
    設計、調整工期及工區劃分。從上訴人前揭主張因之而額外
    增加之施工成本，應由被上訴人予以計價補償等情，即屬有
    據，應予准許。
  (二)又上訴人另主張本部分堆置、暫存所須支出之單價，依第4
    號、第25號、第26號系爭契約單價分析表之合計，其單價為
    每立方米85元，依「建築廢棄物堆置暫存費工程詳細表」（
    見原審卷(一)第366頁）所載：24k+100~28k+240部分、數量
    為7184立方米。25k+240~28k+320部分，數量為9155立方
    米。29k+040~33k+080部分，數量為3012立方米。26k+2
    70~28k＋350 部分，數量為7187立方米。27k+360~33k ＋
    460 部分，數量為37581 立方米，因之，本部分支出之堆置
    、暫存費共為545 萬115 元[ 即85元×（7184+9155+3012+7
     187+37581）=0000000元] 等語。經查上訴人固主張本部分
    所請求之費用乃係依據堆置數量及2 次搬運及整平等費用進
    行估價，而依第4 號系爭契約單價分析表[ 即整地填方（含
    滾壓），見原審卷(一)第56頁] ，第25號系爭契約單價分析表
    [ 即廢棄物機具挖方（含搬運），見原審卷(一)第68頁] ，第
    26號系爭契約單價分析表[ 即處理後土石方搬運，見原審卷
    (一)第67頁] 之合計，其單價為每立方米85元云云，惟如有第
    2 次搬運回填，僅有增加暫存及1 次搬運之費用。而上訴人
    所主張每立方米85元之單價中，共含有2 次搬運之費用，已
    與事實不符，是本部分之單價應以第4 號、第25號系爭契約
    單價分析表之合計即每立方米68元為當（按系爭鑑定報告書
    亦同此鑑定，見系爭鑑定報告書第15頁）。又上訴人所主張
    前揭、、、、等5 項土方計算，固據上訴人提出
    開挖斷面圖，實際開挖平面圖，二次搬運數量表、回填土暫
    堆置收方斷面圖等在卷可稽（見原審卷(一)第366 頁至第377
    頁），堪可採信，惟其中項（即24k+100~28k+240 部分，
    數量為7184立方米）為挖方；其餘、、、項始為暫
    存區土方量等事實，已經系爭鑑定報告載述明確（見系爭鑑
    定報告書第11頁），並為上訴人於本院所不爭執，則上訴人
    僅得就、、、項暫存區土方量共56 935立方米（即
    項：9155立方米+ 項：3012立方米+ 項：7187立方米
    +37581立方米=56935立方米）。是上訴人就「建築廢棄物堆
    置、暫存」部分，得請求之工程款為387 萬1580元（即68元
    ×56935=0000000 元）。逾此範圍之請求，即屬無理由，不
    應准許。
、「採樣及篩選分析費（廢油及非有害油泥清理）變更」、系
    爭契約縱就檢測方式變更有合意，被上訴人是否需給付上訴
    人因檢測方式變更所增加之費用？檢測數量有無增加？上訴
    人請求之費用有無增加？
  (一)查本項「採樣及篩選分析費（廢油及非有害油泥清除）係屬
    一式計價。而有關油污染土之檢測方法依系爭契約補充施工
    說明書第參篇第3.3 節第10項約定：「在環保署未公告標準
    方法之前，將依據US EPA Method4030 測試並由工程司判斷
    何者數低濃度油污染土或高濃度油污染土。」是依此約定，
    則系爭工程之檢測方法是依US EPA Method4030 ，而所謂一
    式計價，自亦係依US EPA Method4030 檢測費用進行計價，
    應無疑義。而前揭系爭契約補充施工說明書所定「在環保署
    未公告標準方法之前，將依據US EPA Method4030 測試並由
    工程司判斷何者數低濃度油污染土或高濃度油污染土」自係
    約定上訴人在環保署未公告標準方法之前，有依據US EPAMe
    thod4030進行測試之義務。惟兩造於92年2 月21日簽訂系爭
    契約後，環保署於92年4 月14日公告實施NIEA M611.01C 檢
    測方法，系爭工程監造單位瑞昶公司乃於92年11月27日函請
    上訴人依此新法檢測（見本院卷(一)第114 頁）。是被上訴人
    就此因不確定因素而要求上訴人更改檢測方法，則本項檢測
    方法之變更既非屬契約變更，亦非屬93年5 月18日系爭工程
    第2 次契約變更之追加變更計價之範圍。是上訴人請求被上
    訴人給付因之所增加之費用，自屬有理由，應予准許。（按
    系爭鑑定報告書亦同此認定，見該報告書第16頁至第19頁）
    。
  (二)次查系爭工程監造單位瑞昶公司於92年11月27日函請上訴人
    依環保署所公告施行之新法NIEA M611.01C 為檢測時，僅有
    兩家廠商能夠以該法為檢測（見本院卷(一)第114 頁、第115
    頁），是其所需費用因屬寡佔市場而較依舊法檢測所需費用
    為高，乃屬市場供需之定律。雖上訴人主張系爭契約原約定
    依US EPA Method4030 分析時間為3 小時，檢測費用1600元
    / 組，經被上訴人指示變更NIEA M611.01C 分析時間為14天
    ，檢測費用10000 元/ 組（見本院卷(一)第107 頁至第112 頁
    ）。然依土木技師公會受託為系爭工程為鑑定時，於98年12
    月1 日以假設檢測場址為彰化，向台中上準環境科技公司詢
    價100 組之檢測報價；每組分析費7000元，人工採樣費每日
    18000 元，依照本案採樣之日數、頻率，推求為每組9230元
    。此亦有上準環境科技公司詢價100 組之檢測估價單1 份可
    資佐證。是以NIEA M611.01C 檢測方法所需之費用，應認係
    每組9230元為適當。又上訴人就系爭工程所為之檢測次數共
    為102 組，此亦有對帳明細單在卷足憑，故上訴人就本項所
    得請求之差額為77萬8260元[ 即（9230元-1600 元）×102=
    778260元] 。上訴人請求77萬8260元部分，即為有理由，應
    予准許。逾此範圍之請求，為無理由，應予駁回。
十二、上訴人請求「含重金屬溶出毒性事業廢棄物（集塵灰）之開
    挖、篩選、加工」部分之工程款，有無理由？如有理由，上
    訴人得請求之金額為何？
  (一)查依系爭契約工程預估底價詳細表（乙）中之記載，本項含
    重金屬溶出毒性事業廢棄物（集塵灰）係為1540噸，然實際
    開挖後，於結算明細表係載為20438.64噸。而此與系爭契約
    預定為1540噸相較，其數量增加12.27倍。然因系爭契約就
    「『含重金屬溶出毒品事業廢棄物』之篩選及加工」部分，
    已有詳細表2.5 「含重金屬溶出毒性事業廢棄物整理包裝」
    及3.3 「爐石加工處理」工項，即非工作項目之漏列，而為
    系爭契約工項單價所涵蓋，是以本項應屬系爭契約所約定之
    範圍，被上訴人自無需再給付上訴人「含重金屬溶出毒性事
    業廢棄物」之額外篩選及加工費用。至於「含重金屬溶出毒
    性事業廢棄物」之開挖，於工程預估底價詳細表（乙）中並
    無獨立工項可為支應，又其開挖後，實際之數量高達20438.
    64噸，而較系爭契約所預定數量1540噸增加12.27 倍，已如
    前述。而此情形應為上訴人投標時所無法預見，故被上訴人
    自應給付上訴人「含重金屬溶出毒性事業廢棄物」之實際開
    挖費用，惟應扣除已領取之廢棄物機具挖方（含搬運）工項
    費用。又系爭鑑定報告書亦同此認定（見系爭鑑定報告書第
    20頁至第24頁），是上訴人就本項請求扣除已領取之廢棄物
    機具挖方（含搬運）工項費用後之開挖費用部分，即為有理
    由，應予准許，其餘開挖費用部分及篩選、加工部分之工程
    款，為無理由，不應准許。
  (二)又上訴人於93年6 月21日函知被上訴人之附件單價分析表「
    集塵灰機具挖方（含搬運）費」所計為91.83 元/ 噸等情係
    符合當時市價，已據土木技師公會鑑定無訛，本院自得依該
    公會建議以此單價作為本項開挖費用單價之計算標準，另其
    實際開挖數量則以驗收結算數量即20438.64噸計算。又因廢
    棄物機具挖方（含搬運）工項單價為45元/ m3即26.9元/ 噸
    〔即45元/ m31.668 （密度值）＝26.9元/ 噸〕。故被上
    訴人應再增加給付上訴人本項開挖費用132 萬5479元〔即（
    91.83 元/ 噸－26.9元/ 噸）20438.64噸＝0000000 元〕
    是上訴人請求被上訴人此項開挖部分工程款132 萬5479元部
    分，即為有理由，應予准許，逾此部分之請求，為無理由，
    應予駁回。
十三、上訴人請求「增加有害爐石覆蓋費用」部分之工程款，有無
    理由？如有理由，上訴人得請求之金額為何？
    查對於系爭契約數量外之有害爐石，即「含重金屬溶出毒性
    事業廢棄物」，上訴人係負責開挖及整理包裝，此有系爭工
    程結算書在卷可稽。又依補充施工說明書、技術規範第三篇
    2.3.3 開挖過程中發現疑似有害事業廢棄物4.「分類、暫存
    之方式需依工程司之指示辦理，暫存等候採樣分析之廢棄物
    ，平時應覆蓋帆布。」及圖2-1 清理過程中，發現疑似有害
    事業廢棄物清理流程，可知開挖過程中，發現疑似有害事業
    廢棄物時，需先依外觀、特性分類暫存，此時即須覆蓋帆布
    ，等候採樣分析，採樣分析後，尚需經過「是否為有害事業
    廢棄物」及「有機或無機性判斷」兩道檢查程序，才得依2.
    4 處理方法所規定之程序辦理工程預估底價詳細表（乙）中
    2.6 之含重金屬溶出毒性事業廢棄物清理工項，從而上訴人
    當然對該含重金屬溶出毒性事業廢棄物負有覆蓋帆布之義務
    ，即對該有害爐石負有覆蓋帆布之義務。則上訴人請求本項
    工程款，為無理由，不應准許。
十四、上訴人請求「集塵灰PH及TCLP檢驗分析及安全防護及作業環
    境監測」部分之工程款，有無理由？如有理由，上訴人得請
    求之金額為何？
    按本工程項目若因有害事業廢棄物數量之增加而增加其成本
    ，因本處工項係採一式計價，故原則上，上訴人不得請求被
    上訴人給付增加之成本。惟若該有害事業廢棄物之PH及TCLP
    檢驗分析組數之增加幅度，遠超過上訴人投標時所得預見，
    而顯失公平者，則仍應得請求相當費用，固如前述，然依上
    訴人提出之資料顯示，PH及TCLP檢驗分析組數共284 組，而
    未超出上訴人於91年12月16日所提出「投標總價說明書」中
    之廢棄物清運處理訪價紀錄所列PH及TCLP檢驗分析之750 組
    ，亦即未超過上訴人投標時所能預見，被上訴人無需增加給
    付本項費用等事實，已經土木技師公會鑑定無訛（見系爭鑑
    定報告書第26頁），而此項鑑定結論亦為上訴人所不爭執（
    見本院卷(三)第342 頁），是上訴人本項請求，即為無理由，
    不應准許。
十五、綜上，上訴人因系爭工程部分變更，可得請求增加給付之工
    程款部分為597 萬5319元〔即建築廢棄物堆置、暫存工程款
    0000000 元＋採樣及篩選分析費（廢油及非有害油污清除）
    工程款778260元＋含重金屬溶出毒性事業廢棄物（集塵灰）
    之開挖工程款0000000 元＝0000000 元〕。又上訴人如得請
    求本件增加之工程款，即得依該增加之工程款之9.805/ 100
    請求「包商利潤及管理費」及依該增加之工程款之0.49/100
    分別請求「勞工安全衛生設備及管理費」、「環境保護費」
    、「自主性品管費」等4 項之工程款及前揭4 項費用總額5/
    100 請求營業稅（前開5 項稅費稱間接工程費）等情，已為
    被上訴人所不爭執，並有系爭工程底價詳細表（甲）、發包
    工程部分估驗計價單、第12次估驗明細表各1 份在卷可參（
    見原審卷(一)第51頁、本院卷(四)第103 頁至第105 頁），是上
    訴人就上開工程款597 萬5319元另得請求間接工程費100 萬
    6169元{ 即包商利潤管理費585,880 元（即0000000 元
    9.805/100 ＝585880元）＋勞工安全衛生設備及管理費29
    ,279元（即0000000 元0.49/100＝29279 元）＋環境保
    護費29,279元（即0000000 元0.49/100＝29279 元）＋
    自主性品管費29,279元（0000000 元0.49/100＝29279 元
    ）＋營業稅332,452 元〔即（0000000 元＋585880元＋29
    279 元＋29279 元＋29279 元）5/100 ＝332452元〕＝00
    00000 元} 。是被上訴人因系爭工程之變更，應增加給付上
    訴人之工程款共為698 萬1,488 元（即0000000 元＋000000
    0 元＝0000000 元）。從而上訴人請求被上訴人給付698 萬
    1,488 元工程款本息部分即為有理由，應予准許，逾此範圍
    （即逾698 萬1488元至4573萬9,556 元之本息部分）之請求
    為無理由，應予駁回。
十六、綜上所述，上訴人依系爭契約，請求被上訴人增加給付698
    萬1,488 元及自起訴狀繕本送達翌日（即94年5 月7 日見原
    審卷(一)第462 頁）起至清償日止，按年息百分之五計算之利
    息，為有理由，原審就此部分為上訴人敗訴之判決，並駁回
    上訴人此部分假執行之聲請，經核尚有未當。上訴意旨指摘
    原判決此部分不當，求予廢棄改判，即為有理由，應由本院
    將原判決此部分及訴訟費用（除確定部分外）之裁判均予廢
    棄，並改判如主文第二項之所示。又上訴人逾此部分之請求
    為無理由，原判決就此部分及該部分假執行之聲請均予駁回
    ，經核尚無不合。上訴意旨指摘原判決此部分不當，求予廢
    棄，即為無理由，應予駁回。又兩造就前揭上訴人勝訴部分
    ，均陳明願供擔保，請准宣告假執行或准免為假執行，經核
    亦無不合，爰就此部分，分別酌定相當擔保金額，併予宣告
    之。
十七、本件事證已臻明確，兩造其餘之攻擊防禦方法，核與判決之
    結果無影響，爰不一一論述。
十八、據上論結，本件上訴為一部有理由，一部無理由，依民事訴
    訟法第449 條第1 項、第450 條、第463 條、第390 條第2
    項、第392條第2 項、第79條，判決如主文。
中    華    民    國    99    年    6     月    15    日
                            民事第三庭
                                審判長法官  張國彬
                                法      官  鄭月霞
                                法      官  吳登輝
以上正本證明與原本無異。
如對本判決上訴，須於判決送達後20日內向本院提出上訴狀，其
未表明上訴理由者，應於上訴後20日內向本院提出上訴理由書（
均須按他造當事人之人數附繕本）。上訴時應提出委任律師或具
有律師資格之人之委任狀，並依附註條文規定辦理。
中    華    民    國    99    年    6     月    18    日
                                  書  記  官  廖素珍
附註：
民事訴訟法第466條之1 ：
對於第二審判決上訴，上訴人應委任律師為訴訟代理人，但上訴
人或其法定代理人具有律師資格者，不在此限。
上訴人之配偶、三親等內之血親、二親等內之姻親，或上訴人為
法人、中央或地方機關時，其所屬專任人員具有律師資格並經法
院認為適當者，亦得為第三審訴訟代理人。第1 項但書及第2 項
情形，應於提起上訴或委任時釋明之。

司法院資訊處製作；財團法人民間司法改革基金會備份。
